【裁判字號】    98,簡上,45
【裁判日期】    980512
【裁判案由】    偽造文書等
【裁判全文】
臺灣板橋地方法院刑事判決              98年度簡上字第45號
上  訴  人
即  被  告  甲○○原名李嘉明.
上列被告因偽造文書等案件，不服本院民國97年10月31日以98年
度簡字第8103號所為第一審刑事簡易判決（偵查案號：97年度調
偵字第1082號），經本院管轄第二審合議庭審理，判決如下：
    主    文
原判決撤銷。
甲○○行使偽造私文書，足以生損害於他人，處有期徒刑月，
如易科罰金，以新臺幣壹仟元折算壹日，如附表所示之物均沒收
。又意圖為自己不法之所有，以詐術得財產上不法之利益，處有
期徒刑貳月，如易科罰金，以新臺幣壹仟元折算壹日。應執行有
期徒刑肆月，如易科罰金，以新臺幣壹仟元折算壹日，如附表所
示之物均沒收。
    事    實
一、甲○○（原名李嘉明，下均記載甲○○）利用乙○○任軍職
    外出不便，因而於民國96年5 月3 日將其身分證及健保卡交
    付並委託甲○○轉交給其妻丙○○辦理郵局開戶事宜之際（
    聲請簡易判決處刑書誤載為委其辦理汽車過戶之際），明知
    未經乙○○之同意或授權，竟意圖為自己不法所有並基於行
    使偽造文書之犯意，於同日持乙○○之身分證及健保卡，前
    往臺北縣板橋市○○路73號尚昇通信有限公司（下稱尚昇公
    司），佯裝係乙○○本人欲申辦行動電話，復在尚昇通公司
    不知情之員工告知如申辦臺灣大哥大股份有限公司（下稱臺
    灣大哥大公司）之行動電話號碼，可另免費獲得威寶電信股
    份有限公司（下稱威寶公司）之行動電話號碼後，接續於「
    臺灣大哥大公司行動通信網路業務服務申請書」、「申裝（
    號碼可攜）同意書」及「威寶電信行動電話服務申請書」、
    「威寶公司開喜專案專案同意書」等文書上分別偽造「乙○○」之署名共計5 枚（偽造署名情形如附表編號1 至4 所載
    ），以此方式偽造上開私文書後，即併同前揭乙○○之身份
    證、健保卡等證件，持之向尚昇公司申辦開通臺灣大哥大公
    司之0000000000號行動電話門號及威寶公司0000000000號行
    動電話門號而行使之，致使臺灣大哥大公司及威寶公司陷於
    錯誤，交付上揭0000000000號、0000000000號之行動電話門
    號SIM 卡各1 張，及易利信P990I 型之行動電話乙支予甲○○，足生損害於乙○○，及臺灣大哥大公司、威寶公司對於
    電信服務客戶管理之正確性。甲○○於取得上揭行動電話門
    號及手機後，復意圖為自己不法利益而基於詐欺得利之犯意
    ，自96年5 月4 日起至96年11月12日止接續使用上揭臺灣大
    哥大公司門號進行通訊，並積欠通話費新臺幣（下同）7,33
    6 元，以此方式詐得財產上不法利益即等同於電話費之通信
    服務，造成臺灣大哥大公司受有上揭通話費金額之損害，嗣
    經乙○○於96年底收受臺灣大公司所寄發之通話費催繳帳單
    後，發覺遭人冒名申辦電話，經詢問乙○○並報警處理後，
    而悉上情。
二、案經乙○○訴由臺北縣政府警察局海山分局報告臺灣板橋地
    方法院檢察署檢察官偵查起訴。
    理    由
一、證據能力方面：
  (一)按被告以外之人於審判外之言詞或書面陳述，除法律有規定
    者外，不得作為證據；又被告以外之人於檢察事務官、司法
    警察官或司法警察調查中所為之陳述，與審判中不符時，其
    先前之陳述具有較可信之特別情況，且為證明犯罪事實存否
    所必要者，得為證據，刑事訴訟法第159 條第1 項、第159
    條之2 分別定有明文。查本件公訴人固以證人乙○○於警詢
    所為之供陳，作為本件認定被告犯罪之證據，然證人乙○○
    在警詢之供述，核屬被告以外之人於審判外所為之陳述，被
    告復已就該證人在警詢中所為之證詞爭執無證據能力，且經
    本院比照證人乙○○於警詢時所為之陳述，與其在本院審判
    時具結所為證言，均大致相符，是逕以證人乙○○於本院審
    理時之具有證據能力之證言為本件之證據即可，至其在警詢
    時之陳述，既與其於偵查及審理時所述大致相同，此一傳聞
    證據又為被告於本院準備程序時示表示無證據能力，復未不
    符合前開刑事訴訟法第159條之2例外規定之情形，應認無證
    據能力。
  (二)再按被告以外之人於審判外之陳述，雖不符合同法第159 條
    之1 至第159 條之4 之規定，但經當事人於審判程序同意作
    為證據，法院審酌該言詞陳述或書面陳述作成時之情況，認
    為適當者，亦得為證據。當事人、代理人或辯護人於法院調
    查證據時，知有第159 條第1 項不得為證據之情形，而未於
    言詞辯論終結前聲明異議者，視為有前項之同意，刑事訴訟
    法第159條第1項及第159條之5分別定有明文。除上述已論及
    之證據外，本判決下列所引用之各該被告以外之人於審判外
    之陳述，雖屬傳聞證據，惟均經當事人於法院準備程序及審
    判期日中表示無意見，而不予爭執，且迄至言詞辯論終結前
    亦未再聲明異議，法院審酌此等證據資料製作時之情況，尚
    無違法不當及證明力明顯過低之瑕疵，亦認為以之作為證據
    應屬適當，故揆諸前開規定，依刑事訴訟法第159條之5規定
    ，認前揭證據資料均例外有證據能力。
二、訊據被告固不否認有於上揭時、地，持乙○○之證件填載相
    關文件暨書寫乙○○之署名，以申辦前載之臺灣大哥大公司
    及威寶公司兩行動電話門號並取得SIM 卡2 張及手機1 支，
    其並使用臺灣大哥大公司之上揭門號進行通訊後積欠電話費
    7,336 元等事實，惟否認有偽造文書等犯行，辯稱：96年7
    月間，因伊與乙○○合買一台休旅車，兩人約定以乙○○的
    名字為登記，但由伊去辦理，故乙○○即將其身分證及健保
    卡交給伊，而在此之前，伊已經跟乙○○提過，要用他名義
    辦理手機，他也同意並交證件，故其證件放在伊這裡的兩個
    禮拜期間，伊去辦理了汽車過戶及系爭手機云云。經查：
  (一)被告於96年5 月3 日持告訴人乙○○之身分證及健保卡，前
    往高昇通信行，佯裝係乙○○本人，而於如附表編號1 至4
    所示之文書上填載「乙○○」之署名共計5 枚，並交付予高
    昇通信行之某員工而為行使，其因而取得臺灣大哥大公司之
    0000000000號行動電話門號SIM 卡、威寶公司0000000000號
    行動電話門號SIM 卡各1 張，及易利信P990I 型之行動電話
    1 具，復接續使用上揭臺灣大哥大公司門號進行通訊後，積
    欠通話費7,336 元未償，經臺灣大哥大公司寄發帳單向告訴
    人乙○○催討之事實，已有「臺灣大哥大公司行動通信網路
    業務服務申請書」、「臺灣大哥大公司申裝（號碼可攜）同
    意書」、臺灣大哥大公司銷號函暨繳款書各1 紙，及尚昇公
    司98年4 月3 日函覆本院之客戶資料一覽表暨領取物品之品
    名規格表、威寶公司以98年4 月24日威（客）字第090424-0
    1 號函檢送之「威寶電信行動電話服務申請書」、「威寶公
    司開喜專案專案同意書」、帳單地址及帳單繳款明細表、申
    請人乙○○之身分證、健保卡影本各1 份在卷可稽（見臺灣
    板橋地方法院檢察署97年度偵字第8291號卷第9-11頁、本院
    卷第45-47 、50-56 頁），且為被告所坦認不諱，堪認為實
    在。
  (二)被告雖以前揭情詞置辯，惟查：
  1.被告於上揭時、地，以告訴人乙○○名義申辦前載兩個行動
    電話門號之行為，並未經過告訴人乙○○之同意或授權乙節
    ，業經告訴人乙○○以證人身份在本院審理時證述甚詳（參
    本院卷第68至75頁），且證人乙○○對於被告取得其身份證
    、健保卡之原因，及其如何發現有遭被告冒用名義申辦上揭
    電話之經過，經本院隔離訊問後，要與其妻即證人丙○○在
    偵查及本院審理時所為之證述情節大致相符（詳見同前署97
    年調偵字第1082號卷第7-8 頁、本院卷第77-82 頁），又參
    諸證人乙○○、丙○○兩人與被告間係為朋友關係，且據被
    告所述，其與證人乙○○之交情甚篤，對證人付出及幫忙很
    多，兩人間並互有對方家中遙控器等情（本院卷第80、85頁
    ），則證人乙○○、丙○○基於上述情誼，顯無甘冒偽證罪
    之重責風險，故意誣陷被告之動機存在，自堪認證人乙○○
    、丙○○兩人之證述可為採憑。
  2.且被告於96年間因故取得證人乙○○之身分證、健保卡等證
    件之實際時間暨次數，分別為第一次係96年5 月3 日，證人
    乙○○因在桃園縣中壢地區任服軍職，遂委託被告轉交上揭
    證件予當時居住在臺北縣板橋地區之妻子丙○○，以申辦郵
    局開戶事宜，因而將上揭證件交付給被告，被告迄至隔日即
    同年5 月4 日中午始將前述證件轉交給證人丙○○；另第二
    次則因被告與證人乙○○欲合購汽車1 輛，兩人並約定由被
    告負責尋找合適車輛及申辦後續之汽車過戶等事宜，乙○○
    遂於96年5 月底之某日再將其證件交付給被告，被告取得證
    件後，迄至同年6 月11日汽車過戶完成後始返還予證人乙○○等事實，業經證人乙○○、丙○○證述甚詳（參本院卷第
    68 至75 、77-82 頁），復未見被告否認，堪先予認定。
  3.然被告持證人乙○○之證件申辦系爭兩組行動電話門號之時
    間係96年5 月3 日，有卷附之臺灣大哥大行動通信網路業務
    服務申請書、威寶公司行動電話服務申請書各1 份可稽（上
    揭兩份服務申請書所載日期雖分別為96年5 月3 日及96年5
    月4 日，但因被告堅詞表示兩支電話門號係同日申辦，此亦
    經尚昇公司回覆本院屬實，再參以上揭兩組門號之開通時間
    均係96年5 月4 日，有臺灣大哥大公司上揭服務申請書首頁
    右上角蓋有「開通時間5 月4 日」之方形章戳1 只，及威寶
    公司之帳單明細表記載0000000000門號係於96年5 月4 日開
    始計費可稽，又斟酌申請門號後通常需經一段時間待電信公
    司審核後始行開通，堪認被告實際申請時間應係96年5 月3
    日，而威寶公司上揭服務申請書所載之96年5 月4 日應為事
    後填載所生之錯誤）；換言之，被告係利用證人乙○○於96
    年5 月3 日第一次交付證件委託被告轉交予其妻丙○○之際
    ，持證人乙○○之證件申辦系爭門號，並非如被告所述係於
    96年7 月間因汽車買賣或過戶時而持有證人乙○○之證件時
    而為申辦甚明，是被告抗辯：伊已經跟乙○○提過，要用他
    名義辦理手機，他也同意並交證件給伊，故其證件放在伊這
    裡的兩個禮拜期間，伊共辦理了汽車過戶及系爭手機云云，
    顯然不實。且依常情觀之，該次證人乙○○既係因其擔服軍
    職無法自由外出，但因急需申辦郵局開戶手續，從而交付證
    件予被告委託其代為轉交給證人丙○○，並於隔日中午即由
    證人丙○○持該證件前往辦理前揭手續，是證人乙○○應無
    可能在其妻丙○○急需上揭證件之際，另同意被告可持該證
    件申辦電話，由此益徵被告辯稱已經取得證人乙○○之同意
    云云，應有不實。
  4.至於證人乙○○雖亦有誤認，而證稱：被告係於97年5 月底
    ，為申辦汽車之買賣及過戶，因而取得乙○○之證件期間，
    冒名申辦上揭行動電話門號等語，然酌以證人乙○○因從未
    同意被告以乙○○之名義申辦系爭行動電話門號，則證人乙○○對於被告究竟何時趁持有其證件之際冒名申辦乙事，自
    顯難知情，是故其等2 人誤認被告係在第二次為辦理汽車買
    賣及過戶事宜因而取得乙○○之證件長達兩個星期之期間內
    為本件犯行云云，乃在所難免，此尚不影響渠等證述之證據
    力暨前揭事實之認定，且由此足認證人乙○○確實未同意被
    告以其名義申辦電話，因而未能清楚被告究竟是於何時申辦
    甚明。
  (三)基上所述，本案事證已臻明確，被告犯行洵堪認定，自應依
    法論科。
三、核被告甲○○所為，係犯刑法第216 條、第210 條之行使偽
    造私文書罪、同法第339 條第1 項詐欺取財罪（取得手機1
    支及SIM 卡2 張部分）及同條第2 項詐欺得利罪（獲取通信
    服務之不法利益部分）。其偽造署押係偽造私文書之階段行
    為，偽造私文書後復持以行使，其偽造私文書之低度行為為
    行使偽造私文書之高度行為所吸收，均不另論罪。又被告基
    於同一冒名申辦門號之犯意而於密接之時、地偽造如附表編
    號1 至4 所示等文書，再持交通訊行人員而行使之，所侵害
    者復為相同之法益，應為接續犯，僅論以一罪已足；另其使
    用臺灣大哥大公司之行動電話通訊所犯詐欺得利罪部分，因
    係於短時間內多次使用上開冒名申辦而取得之臺灣大哥大公
    司門號，詐取通話利益，其行為具有密接之關係，且目的及
    被害法益同一，乃基於單一接續犯意所為，亦應依接續犯論
    以一詐欺得利罪。再被告以一行為，同時行使偽造私文書而
    向兩家電信公司詐得財物，是所犯所行使偽造私文書及詐欺
    取財等罪，係以一行為而觸犯數罪名，為想像競合犯，應依
    刑法第55條規定，從一重之行使偽造私文書罪處斷。公訴人
    就被告上揭犯行，並未敘及被告亦同時偽造威寶公司之服務
    申請書進而行使之事實，亦漏未敘述刑法第339 條第1 項之
    詐欺取財罪（但就臺灣大哥大公司之SIM 卡部分，起訴書已
    敘明此部分事實，惟就該部分漏引法條），惟此揭部分因與
    業經論罪之行使偽造私文書罪間，分別具有接續犯之實質上
    一罪關係及想像競合犯之裁判上一罪關係，為起訴效力所及
    ，本院自應併予審酌。至被告所犯上開行使偽造私文書與詐
    欺得利罪，則犯意各別、行為互異，應予分論併罰。
四、原審以被告罪證明確，予以論罪科刑，固屬卓見，惟查：(一)
    被告除冒名於附表編號1 、2 所述之文書上偽簽「乙○○」
    署名3 枚並進而行使之外，亦基於單一犯意，接續於附表編
    號3 、4 所示之威寶公司服務申請書等文件上偽簽「乙○○
    」署名2 枚並為行使，此有前載之威寶公司行動電話服務申
    請書、開喜專案專案同意書各1 份可稽，惟原審漏未審酌上
    情，並未將被告上開接續行為在法律上評價為一行為予以論
    罪科刑，顯有疏漏。(二)另被告行使偽造之服務申請書，而欲
    詐取手機暨含有號碼0000000000號及0000000000號之SIM 卡
    各1 張，尚另構成刑法第339 條第1 項之詐欺取財罪，且此
    部分因與行使偽造私文書罪間，具有異種想像競合犯之裁判
    上一罪關係，為起訴效力所及，應併予審酌乙節，亦已於前
    述，但原審判決漏未論及此，亦非適法。(三)再原審判決因漏
    未審酌被告所為如附表3 、4 之行使偽造私文書犯行暨其詐
    得如附表5 、6 、7 等物之詐欺取財罪，從而未就上揭偽造
    之「乙○○」署名，及因犯罪所詐得之財物予以宣告沒收，
    亦非適當。是上訴人即被告以上揭情詞否認犯行云云，雖屬
    無據，惟原判決既有上開可議之處，仍應撤銷原判決，並審
    酌被告貪圖一己之利，不念上開犯行對他人所生之危害，擅
    自使用告訴人之證件申請行動電話門號，致生損害於告訴人
    及電信公司對於行動電話客戶管理之正確性，兼衡其犯罪之
    動機、目的、手段、所詐得之財物暨利益之價值，及其事後
    已結清所積欠之電話費，並與告訴人達成和解，有協議書1
    紙存卷可參（附於同署97年調偵字第1082號卷第10頁），復
    經告訴人向本院表示請求從寬量刑，但其犯罪後否認犯行，
    態度不佳等一切情狀，分別量處如主文所示之刑，及諭知易
    科罰金之折算標準，並定其應執行之刑暨諭知易科罰金之折
    算標準，以資懲儆。末查，被告所偽造之如附表編號1 至4
    所載之私文書，雖已行使交付給臺灣大哥大公司及威寶公司
    ，而非屬被告所有之物，惟其在附表編號1 至4 所示之文書
    內偽造之「乙○○」署押共5 枚，不論是否屬被告所有，仍
    應按刑法第219 條之規定併為宣告沒收。另被告所詐取如附
    表編號5 、6 、7 所載之SIM 卡2 只、行動電話1 具，均係
    被告因犯罪所得之物，應按刑法第38條第1 項第3 款之規定
    予以沒收。
據上論斷，應依刑事訴訟法第455 條之1 第1 項、第3 項、第36
9 條第1 項前段、第364 條、第299 條第1 項前段，刑法第216
條、第210 條、第339 條第1 項、第2 項、第55條、第41條第1
項前段、第2 項、第51條第5 款、第219 條、第38條第1 項第3
款，刑法施行法第1 條之1 ，判決如主文。
本案經檢察官江祐丞到庭執行職務。
中    華    民    國    98    年    5     月    12    日
                  刑事第十七庭  審判長法  官  林淑婷
                                      法  官  饒金鳳
                                      法  官  邱景芬
以上正本證明與原本無異。
不得上訴。
                                      書記官  黃文儀
中    華    民    國    98    年    5     月    12    日
附表
┌──┬──────────────────────────┐
│編號│應沒收之物                                          │
├──┼──────────────────────────┤
│ 1  │臺灣大哥大公司行動通信網路業務服務申請書內「申請人簽│
│    │章」欄項下所偽造之「乙○○」署名1枚                 │
├──┼──────────────────────────┤
│ 2  │臺灣大哥大公司申裝（號碼可攜）同意書內「立同意書人」│
│    │項下所偽造之「乙○○」署名2枚                       │
├──┼──────────────────────────┤
│ 3  │威寶電信行動電話服務申請書內「申請人簽章」欄項下所偽│
│    │造之「乙○○」署名1枚                               │
├──┼──────────────────────────┤
│ 4  │威寶電信股份有限公司開喜專案專案同意書內「立同意書人│
│    │」欄項下所偽造之偽造「乙○○」署名1枚               │
├──┼──────────────────────────┤
│ 5  │臺灣大哥大公司0000000000號行動電話門號之SIM卡1張    │
├──┼──────────────────────────┤
│ 6  │威寶公司0000000000號行動電話門號之SIM卡1張          │
├──┼──────────────────────────┤
│ 7  │易利信P990I 型之行動電話1具                         │
└──┴──────────────────────────┘


司法院資訊處製作；財團法人民間司法改革基金會備份。
